臺灣基隆地方法院民事判決
110年度訴字第444號
原      告  劉福良  
訴訟代理人  彭成翔律師
被      告  武氏太  


訴訟代理人  李基益律師
上列當事人間請求確認事實上處分權等事件，本院於民國111年1
月25日言詞辯論終結，判決如下：
    主  文
確認原告就門牌號碼基隆市○○區○○路00巷000○0號未辦建物所有
權第一次登記之房屋（下稱系爭房屋）有8/13之事實上處分權存
在。
訴訟費用由被告負擔。
    事實及理由
一、按確認法律關係之訴，非原告有即受確認判決之法律上利益
    者，不得提起之，民事訴訟法第247條第1項定有明文。所謂
    即受確認判決之法律上利益，係指法律關係之存否不明確，
    原告主觀上認其在法律上之地位有不安之狀態存在，且此種
    不安之狀態，能以確認判決將之除去者而言（最高法院52年
    台上字第1240號判決要旨參照）。本件原告主張因買賣出資
    關係對系爭房屋有8/13之事實上處分權，為被告所否認，則
    何人就系爭房屋具有事實上處分權暨其權利範圍，兩造顯有
    爭執而不明確，堪認原告對系爭房屋之事實上處分權尚處於
    不安定狀態，且能以確認判決將之除去，是原告提起本件訴
    訟即有受確認判決之法律上利益，先予敘明。
二、原告起訴主張：
　㈠兩造於93年間結婚，原住原告姊姊劉秀妹所有門牌號碼基隆
    市○○區○○路00巷000○0號房屋，嗣於102年得知鄰居即訴外人
    葉秀琴欲出售其所有未辦理建物所有權第一次登記之系爭房
    屋，兩造乃與葉秀琴於102年10月達成讓與系爭房屋事實上
    處分權之合意，葉秀琴願將系爭房屋以新臺幣（下同）130
    萬元出售給兩造，簽約當日被告要求原告看顧被告所營水果
    攤，原告便交付其印章、身分證及健保卡予被告，委託被告
    代理其以夫妻二人名義共同與出賣人葉秀琴簽訂系爭房屋之
    買賣契約。豈料，被告竟以自己名義與出賣人簽訂買賣契約
    ，經葉秀琴告知與預定由夫妻共同買受不同，原告得知後即
    向被告質疑，然被告一再藉故推託，不願重新簽署系爭房屋
    之買賣契約，嗣更變更系爭房屋之納稅義務人為被告名義，
    原告因工作繁忙並未積極要求更改，原告並無贈與意思或放
    棄權利，系爭房屋價金係由兩造婚後之共同財產及由原告向
    合作金庫銀行貸款80萬元所支付，該銀行貸款亦係由原告每
    月臨櫃現金清償完畢。
　㈡系爭房屋係由原告及被告共同決定、共同出資購買，應共有
    事實上處分權，被告亦不否認向銀行貸款之80萬元本息是由
    原告支付，原告就系爭房屋確有出資80萬元，被告出資50萬
    元，則其事實上處分權之比例應以兩造實際出資比例計算，
    故原告就系爭房屋應有8/13之事實上處分權存在。至被告辯
    稱另有額外給付出賣人20萬元、購屋後之裝潢費用50、60萬
    元云云，然此既非買賣契約所載之價金等履約範圍，自與系
    爭房屋出資額無涉。又被告近日擅自對外表示將出售系爭房
    屋，原告為恐日後無以為家，多次向被告異議，卻屢遭被告
    置之不理等語，故請求法院判決：如主文所示。
三、被告答辯：
　㈠兩造在購買系爭房屋時，就以何人出名簽立買賣契約已有爭
    執，被告表示如不用被告名義登記，被告就自己貸款購買，
    經原告妥協同意由被告出名購買，此等妥協實有捨棄權益及
    就原告自己出資應取得權益贈與被告之意思，原告未曾委任
    或授權被告以兩造共同列名為系爭房屋買受人，而被告為外
    籍配偶，不諳中文，怎有原告委任被告簽約之理，況原告知
    悉契約買受人後多年來亦相安無事，8年後方提起本件訴訟
    未符常情，顯違反誠信原則。
　㈡系爭房屋之買賣契約固載明價金130萬元，惟被告另有支付契
    約未載之20萬元予出賣人葉秀琴，實際上之買賣價金確為15
    0萬元，其中原告僅自信用貸款支應簽約款70萬元，剩下60
    萬元分2次各30萬元由被告給付，加計契約未載之20萬元共
    計80萬元，源於被告自營販售水果為業之收益，被告買受系
    爭房屋後進行大規模裝潢，至少支出50、60萬元，如需以雙
    方出資額作為事實上處分權分配之比例，應連同被告購屋款
    80萬元加計後續裝潢費用再行分算權利占比，如以原始出資
    額分配甚為不公等語置辯，並請求法院判決駁回原告之訴。
四、本院判斷：
　㈠按未辦理所有權第一次登記之建物即俗稱之違章建築，因違
    章建築無法登記，無從依民法第759條之1推定登記權利人適
    法有此權利，受讓人雖因該建物不能為所有權移轉登記，而
    僅能取得事實上處分權，但該事實上處分權，具占有、使用
    、收益、事實上處分及交易等支配權能，長久以來為司法實
    務所肯認，亦為社會交易之通念（最高法院106年度台上字
    第187號判決要旨參照）。又稅捐機關就房屋稅籍資料納稅
    義務人之記載，純為便利課稅而設，與所有權之取得無關，
    且房屋稅籍之變更與否，更非房屋所有權移轉之要件（最高
    法院72年度台上字第1816號、79年度台上字第875號判決要
    旨參照）；又不動產買賣契約所載之買受人，非必為買賣標
    的之所有人，況夫妻間經手或出資購買不動產，而由他方取
    得或登記為權利人者所在多有，或為借名、贈與、貸款、節
    稅、便利管理等原因不一而足，亦屬一般社會交易之常態，
    第三人本難深究其內部關係為何，是不能僅憑買賣契約或稅
    籍資料所載，即認定該不動產所有權或事實上處分權之歸屬
    。而當事人主張有利於己之事實者，就其事實有舉證之責任
    ，民事訴訟法第277條前段定有明文。原告對於自己主張之
    事實已盡證明之責後，被告對其主張，如抗辯其不實並提出
    反對之主張者，則被告對其反對之主張，亦應負證明之責，
    此為舉證責任分擔之原則。
　㈡經查，兩造於93年間結婚，育有1女，於婚姻關係存續中共同
    決定購買系爭房屋，原告因而向合作金庫銀行貸款80萬元，
    被告於102年10月31日與賣方葉秀琴簽訂不動產買賣契約書
    （下稱系爭買賣契約），載明買賣總價款130萬元，並於同
    日現金交付簽約金70萬元予葉秀琴，嗣與葉秀琴於102年11
    月14日共同簽具同意書，記載系爭房屋於102年11月13日已
    申請新稅籍證明登載於被告名下，買賣雙方同意於102年12
    月1日交屋，並同意尾款60萬元分2次給付，第1次買方應於1
    03年3月1日前給付30萬元，第2次買方應於104年3月1日前給
    付30萬元等節，有系爭買賣契約暨交款備忘錄、同意書、合
    作金庫銀行東基隆分行歷史交易明細查詢結果在卷可稽（詳
    本院卷第117-131、25-30頁），且為兩造所不爭執，自堪信
    為實在。原告主張被告違約未代理原告共同簽訂系爭買賣契
    約，被告則辯稱原告同意由被告出名購買，乃捨棄其出資權
    益贈與被告之意，然原告就委任被告代理其共同簽約乙節未
    能提出任何證據資料以實其說，被告亦未能舉證證明兩造間
    確有達成贈與之合意，且雙方均否認他方之前開陳述，當無
    從認定原告曾委任被告代其簽訂買賣契約，或兩造間確實成
    立贈與之法律關係。
　㈢次按家庭生活費用，除法律或契約另有約定外，由夫妻各依
    其經濟能力、家事勞動或其他情事分擔之，民法第1003條之
    1第1項定有明文。查兩造於婚後原住戶籍地址，嗣共同決定
    購買系爭房屋，並同住於該處，亦經被告本人於本院110年1
    2月23日言詞辯論期日當庭陳明「裝潢後我跟我先生兩人一
    起住」（詳本院卷第137頁），可見兩造購屋目的在於婚姻
    生活共同居住，原告長年於環保局清潔隊工作，為購買系爭
    房屋向合作金庫銀行貸款80萬元，並分期攤還完畢，被告則
    以其販售水果為業之收益支應系爭房屋之價金尾款，為兩造
    所不爭執，堪認兩造係以分工合作之模式，各自依其經濟能
    力共同協力分擔購買系爭房屋之價金，此乃夫妻經營共同生
    活，於經濟上互相照顧、扶持之體現，尚難僅憑原告或被告
    就系爭房屋各有出資，即逕認一方為系爭房屋之實際權利人
    ，而置他方對婚姻生活之貢獻於不論。而查，本件兩造結婚
    並未約定夫妻財產制，有司法院法人及夫妻財產登記公告查
    詢資料為據，依民法第1005條、第1017條第2項後段規定，
    應以法定財產制為夫妻財產制，不能證明為夫或妻所有之財
    產，推定為夫妻共有，此之所謂共有，係指分別共有而言（
    參照民法第1017條於74年6月3日之修正理由），是系爭房屋
    之事實上處分權應為兩造所共有，兩造復未舉證就系爭房屋
    權利有何分配之特約，則原告主張依雙方實際出資比例各自
    取得事實上處分權，核屬有據。
　㈣原告主張系爭房屋之價金即系爭買賣契約所載之130萬元，被
    告則抗辯其另有支付契約未載之20萬元予出賣人，實際上價
    金為150萬元，並提出原告訴訟代理人與原告之群組對話訊
    息為佐，惟觀諸該紙訊息僅記載原告訴訟代理人單方向當事
    人詢問案情問題，核無其餘對話內容（詳本院卷第161頁）
    ，被告復未提出任何證據證明有額外給付出賣人系爭房屋價
    金20萬元之事實，其所辯自非可採，是系爭房屋之價金應認
    係買賣契約上所載之130萬元。又「訴訟代理人為訴訟行為
    ，係本於當事人之授權以自己之意思為之，並非本人之代言
    機關，故其行為有無錯誤，不依本人之意思決之，而依代理
    人之意思決之，其所為事實上之陳述，除經到場之當事人本
    人即時撤銷或更正外，其效果即及於當事人本人，不得以與
    當事人或本人之真意不符為理由，而否認其效力。」（最高
    法院49年台上字第2362號判決意旨可參），另「當事人主張
    之事實，經他造於準備書狀內或言詞辯論時或在受命法官、
    受託法官前自認者，無庸舉證」、「自認之撤銷，除別有規
    定外，以自認人能證明與事實不符或經他造同意者，始得為
    之」，民事訴訟法第279條第1項、第3項亦分別定有明文。
    而查，原告起訴主張其向合作金庫銀行貸款「80萬元」支付
    系爭房屋價金，並提出合作金庫銀行東基隆分行歷史交易明
    細查詢結果、存款憑條5紙為證（詳本院卷第25-39頁），經
    被告訴訟代理人於110年11月2日當庭提出民事答辯狀自認「
    購買系爭未辦理保存登記之建物固為兩造共同決定，並由原
    告及被告各出資八十萬元及七十萬元，其中買賣契約載明之
    價金為130萬外，被告另有支付買賣契約未記載之20萬元予
    建物出賣人葉秀琴」（詳本院卷第68頁），被告訴訟代理人
    事後雖於本院110年12月23日言詞辯論期日當庭更正「原告
    出資70萬元、被告出資80萬元」，惟原告已當庭表示不同意
    其更正（詳本院卷第136頁），酌以被告本人到庭亦陳稱「
    貸款的錢是原告付的沒有錯」、「我可以把原告當初貸款的
    80萬元還給原告，但我要保有系爭房屋的權利」等語（詳本
    院卷第137頁），實足徵原告確實向銀行貸款80萬元交由被
    告作為支付系爭房屋之價金。從而，系爭房屋價金為130萬
    元，原告實際出資80萬元，按出資比例應有8/13之事實上處
    分權，故原告請求確認對系爭房屋有8/13之事實上處分權存
    在，為有理由。
　㈤至被告抗辯其就系爭房屋出資80萬元並支出裝潢費用50、60
    萬元，如以原始出資額分配甚為不公云云，惟就其主張就系
    爭房屋之出資或陸續出資完成系爭房屋屋頂、露台、漏水修
    繕、鋁窗更換、油漆粉刷、水電馬桶燈組更換、室內裝潢等
    事項，未能提出任何適切之證據資料或確實之證明方法以佐
    證其真實，被告更於本院111年1月25日言詞辯論期日當庭表
    示「都沒有保留單據了，費用部分我都是用回憶的」（詳本
    院卷第179頁），自無從認定被告就系爭房屋出資達「80萬
    元」或支出「50、60萬元」相關裝潢費用之情。況所謂買賣
    契約，係指當事人約定一方（出賣人）移轉財產權於他方 
    （買受人），他方支付價金之契約而言，出賣人移轉財產權
    之義務與買受人支付價金之義務間始有對價關係，被告縱有
    支付系爭房屋後續裝潢費用，僅能認定其有分擔家庭生活之
    費用，而與系爭房屋權利之取得無涉，是依價金出資比例分
    配系爭房屋之事實上處分權，並無不公或違反誠信之處。本
    件兩造婚後均有工作，對家庭生活亦各有貢獻或協力，則兩
    造共同付出所累積之婚後財產，無論由哪一方取得，於婚姻
    關係消滅時，自應平均分配，此為剩餘財產分配請求權制度
    保護婚姻中弱勢一方之意義（民法第1030條之1參照），併
    予說明。
五、綜上所述，原告主張與被告共同買受而共有系爭房屋之事實
    上處分權，依出資比例請求確認原告就系爭房屋有事實上處
    分權8/13存在，為有理由，應予准許。
六、本件事證已臻明確，兩造其餘主張、攻擊防禦方法及所提之
    證據，均與本件判決之結果不生影響，爰不再一一論述；至
    被告聲請傳喚證人葉秀琴部分，既經本院兩次通知均未到場
    ，被告亦陳明捨棄傳喚（詳本院卷第179頁），已無調查之
    必要，附此敘明。
七、結論：本件原告之訴為有理由，依民事訴訟法第78條，判決
    如主文。
中　　華　　民　　國　　111 　年　　2 　　月　　22　　日
                  民事庭法　官　林淑鳳　　　　　
以上正本係照原本作成。
如對本判決上訴，須於判決送達後20日內向本院提出上訴狀。如
委任律師提起上訴者，應一併繳納上訴審裁判費。
中　　華　　民　　國　　111 　年　　2 　　月　　22　　日
                        書記官　陳櫻姿